【裁判字號】    96,易,482
【裁判日期】    970118
【裁判案由】    詐欺
【裁判全文】
臺灣板橋地方法院刑事判決               96年度易字第482號
公  訴  人  臺灣板橋地方法院檢察署檢察官
被      告  乙○○
                      之2
上列被告因詐欺案件，經檢察官提起公訴（96年度偵字第2529號
），本院判決如下：
    主  文
乙○○共同連續意圖為自己不法之所有，以詐術使人將本人之物
交付，累犯，處有期徒刑壹年。減為有期徒刑陸月，如易科罰金
，以銀元佰元即新臺幣玖佰元折算壹日。
    事  實
一、乙○○前於民國83年間，因偽造有價證券罪，經臺灣士林地
    方法院判處有期徒刑4 年2 月，並於92年12月25日縮刑執行
    完畢。詎其猶不知悔改，於94年6 月初，得知甲○○所有之
    車牌FG-9898 號自用小客車因欠繳新臺幣（下同）528000元
    之稅捐及罰鍰，而無法換取使用執照，且明知並無能力以較
    低金額代為辦理新執照，竟與「葉圳卿」（真實姓名年籍不
    詳，另行簽結）共同基於意圖為自己不法所有之概括犯意聯
    絡，在臺北縣林口鄉○○○街6 巷1 號14樓之4 甲○○住處
    ，向甲○○詐稱葉圳卿任職於交通部公路總局臺北區監理所
    ，如甲○○願支付活動費54380 元，即可以52800 元解決上
    開欠稅問題，取得新牌照，致甲○○陷於錯誤，共交付1071
    80元之現金予乙○○。嗣於94年6 月13日下午1 時許，葉圳
    卿突然以0000000000號之電話向甲○○表示其正在申請牌照
    ，惟發覺仍欠20580 元之罰鍰，要求甲○○匯款至其帳戶，
    致甲○○又陷於錯誤，自其復華銀行新莊分行之帳戶，共匯
    出20580 元至葉圳卿指定之寶華商業銀行帳戶（該帳戶經查
    係乙○○所有）。數日後，乙○○復承前概括犯意，持發票
    人為頂風有限公司，票據號碼為0000000 號，金額為388240
    元，發票日為94年9 月12日之支票1 張，以急用為由向甲○
    ○借款，並表明可扣除甲○○先前所交付之107180元，致甲
    ○○再陷於錯誤，交付281060元之現金予乙○○。嗣甲○○
    均未取得新牌照，上開支票屆期又未獲兌現，甲○○始發覺
    受騙。
二、案經甲○○訴由臺灣板橋地方法院檢察署檢察官偵查起訴。
    理  由
一、上開事實，業據被告於本院審理時坦承不諱（見本院卷第83
    頁），核與證人即告訴人甲○○於本院審理時所述情節相符
    （見本院卷第76頁至第79頁），並有汽車新領牌照登記書影
    本1件 、上開發票人為頂風有限公司，票據號碼為0000000
    號，金額為388240元，發票日為94年9 月12日之支票影本暨
    退票理由單各1 張、甲○○使用之存摺影本1 件、復華銀行
    新莊分行95 年10 月3 日 (95) 復莊字第72號函所附之匯款
    紀錄1 件、寶華商業銀行95年11月23日 (95) 寶華業乙密字
    第1465號函所附之被告開戶資料1 件及法務部--票據信用資
    訊連結作業（頂風有限公司）1 件附卷可稽，可徵被告前開
    自白核與事實相符，應堪採信。至被告雖辯稱伊是遭葉圳卿
    利用云云，然查：共犯葉圳卿係被告因知悉告訴人甲○○要
    解決車輛欠稅問題而介紹給告訴人甲○○認識，其中告訴人
    甲○○要交給葉圳卿之款項均係透過被告，且被告復持上開
    頂風公司之支票來調借現金，所借得現金亦符合告訴人甲○
    ○所述扣除上開所交付之107180元，均已如前述，如被告係
    遭葉圳卿利用，自不可能均由其出面或提供帳戶收取金錢，
    並自被告向告訴人甲○○調借現金中扣除葉圳卿所取得之款
    項，再參以被告迄未能提供共犯葉圳卿之年籍資料供本院調
    查，而上開葉圳卿所用以與告訴人甲○○聯絡之0000000000
    號行動電話係案外人郭志翔所申請一節，有和信電訊股份有
    限公司之客戶資料1 件附卷足憑，而該案外人郭志翔係被告
    之子，亦據被告於偵查中自承在卷（見95年他字第6239號偵
    查卷第52頁），益徵被告並非僅係單純遭該「葉圳卿」所利
    用，是被告前開所辯，要無可採。綜上所述，本件事證明確
    ，被告犯行洵堪認定。
二、查被告行為後，刑法業於94年2 月2 日修正公布，95年7 月
    1 日起施行。按「行為後法律有變更者，適用行為時之法律
    ，但行為後之法律有利於行為人者，適用最有利於行為人之
    法律」，修正後刑法第2 條第1 項定有明文。此條規定係規
    範行為後法律變更所生新舊法比較適用之準據法，本身尚無
    新舊法比較之問題，於新法施行後，應一律適用新法第2條
    第1 項之規定，為「從舊從輕」之比較，先予敘明，再按本
    次法律變更，比較時應就罪刑有關之共犯、未遂犯、想像競
    合犯、牽連犯、連續犯、結合犯，以及累犯加重、自首減輕
    暨其他法定加減原因（如身分加減）與加減例等一切情形，
    綜其全部罪刑之結果而為比較（最高法院95年5 月23日95年
    度第8 次刑事庭會議決議參照）。茲就本件新舊法比較結果
    敘述如下：
  (一)被告行為後，刑法第56條連續犯之規定，業於94年2 月2 日
    修正公布刪除，並於95年7 月1 日施行，則被告之犯行，因
    行為後新法業已刪除連續犯之規定，此刪除雖非犯罪構成要
    件之變更，但顯已影響行為人刑罰之法律效果，自屬法律有
    變更，依新法第2 條第1 項規定，比較新、舊法之結果，仍
    應適用較有利被告之行為時即舊法論以連續犯。
  (二)關於罰金刑，刑法分則編各罪所定罰金刑之貨幣單位原為銀
    元，修正前刑法第33條第5 款規定：「罰金：1 元（銀元）
    以上。」，而依罰金罰鍰提高標準條例規定，就72年6 月26
    日前修正之刑法部分條文罰金數額提高2 至10倍，其後修正
    者則不提高倍數，並依現行法規所定貨幣單位折算新臺幣條
    例規定，以銀元1 元折算新臺幣3 元。修正後刑法第33條第
    5 款規定：「罰金：新臺幣1 千元以上，以百元計算之。」
    ，刑法第33條第5 款所定罰金貨幣單位經修正為新臺幣後，
    刑法分則各罪所定罰金刑之貨幣單位亦應配合修正為新臺幣
    ，為使刑法分則編各罪所定罰金之最高數額與刑法修正前趨
    於一致，乃增訂刑法施行法第1 條之1 ：「中華民國94年1
    月7 日刑法修正施行後，刑法分則編所定罰金之貨幣單位為
    新臺幣。94年1 月7 日刑法修正時，刑法分則編未修正之條
    文定有罰金者，自94年1 月7 日刑法修正施行後，就其所定
    數額提高為30倍。但72年6 月26日至94年1 月7 日新增或修
    正之條文，就其所定數額提高為3 倍。」。從而，刑法分則
    編各罪所定罰金刑之最高數額，於上開規定修正後並無不同
    ，惟修正後刑法第33條第5 款所定罰金刑最低數額，較之修
    正前提高，自以修正前刑法第33條第5 款規定有利於被告。
  (三)關於被告累犯之問題，修正前刑法第47條規定「受有期徒刑
    之執行完畢，或受無期徒或有期徒刑一部之執行而赦免後，
    5 年以內再犯有期徒刑以上之罪者，為累犯，加重本刑至2
    分之1 」，而修正後之刑法第47條第1 項則規定「受徒刑之
    執行完畢，或一部之執行而赦免後，5 年以內故意再犯有期
    徒刑以上之罪者，為累犯，加重本刑至2 分之1 」，比較新
    舊法之結果，舊法對於被告並無不利。
  (四)本件被告犯罪時之刑法第41條第1 項前段規定：「犯最重本
    刑為5 年以下有期徒刑以下之刑之罪，而受6 個月以下有期
    徒刑或拘役之宣告，因身體、教育、職業、家庭之關係或其
    他正當事由，執行顯有困難者，得以1 元以上3 元以下折算
    1 日，易科罰金。」又被告行為時之易科罰金折算標準，依
    修正前罰金罰鍰提高標準條例第2 條前段（現已刪除）規定
    ，就其原定數額提高為1 百倍折算1 日，則本件被告行為時
    之易科罰金折算標準，應以銀元3 百元折算1 日，經折算為
    新臺幣後，應以新臺幣9 百元折算為1 日。惟95年7 月1 日
    修正公布施行之刑法第41條第1 項前段則規定：「犯最重本
    刑為5 年以下有期徒刑以下之刑之罪，而受6 個月以下有期
    徒刑或拘役之宣告者，得以新臺幣1 千元、2 千元或3 千元
    折算1 日，易科罰金。」比較修正前後之易科罰金折算標準
    ，以95年7 月1 日修正公布施行前之規定，較有利於受刑人
    ，自應依現行刑法第2 條第1 項前段，適用修正前刑法第41
    條第1 項前段規定，定其易科罰金之折算標準。
  (五)查被告行為後，刑法第28條亦於94年2 月2日 修正公佈，並
    於95年7 月1 日施行，修正前刑法第28條規定：「二人以上
    共同『實施』犯罪之行為者，皆為共同正犯。」修正後為：
    「二人以上共同『實行』犯罪之行為者，皆為共同正犯。」
    ，將舊法之「實施」修正為「實行」。原「實施」之概念，
    包含陰謀、預備、著手及實行等階段之行為，修正後僅共同
    實行犯罪行為始成立共同正犯。是新法共同正犯之範圍已有
    限縮，排除陰謀犯、預備犯之共同正犯，新舊法就共同正犯
    之範圍既因此而有變動，自屬犯罪後法律有變更，而經比較
    新舊法結果，修正前之規定較不利於被告。
  (六)綜此，依整體比較之結果，刑法第28條雖以修正後較有利於
    被告，惟不宜割裂適用，依修正後刑法第2 條第1 項前段之
    規定，適用行為時之舊法處斷。
  (七)又刑法施行法雖亦於95年6 月14日修正增訂第1 條之1 （有
    關罰金刑之貨幣單位及最高數額），並自95年7 月1 日起施
    行，亦即，在該條文增訂之前，刑法分則編有關罰金之貨幣
    單位係銀元（銀元與新臺幣之折算比例為1 比3） ，且依刑
    法分則編應處罰金者，應適用罰金罰鍰提高標準條例第1 條
    、第5 條規定，就72年6 月26日前修正之刑法條文，罰金數
    額提高2 至10倍，其後修正者則不提高倍數；而修正刑法施
    行後，因刑法第33條第5 款所定罰金之貨幣單位，經修正為
    新臺幣後，刑法分則各罪所定罰金之貨幣單位亦應配合修正
    為新臺幣，為使刑法分則編各罪所定罰金之最高數額與刑法
    修正前趨於一致，乃增訂刑法施行法第1 條之1 ：「中華民
    國94年1 月7 日刑法修正施行後，刑法分則編所定罰金之貨
    幣單位為新臺幣。94年1 月7 日刑法修正時，刑法分則編未
    修正之條文定有罰金者，自94年1 月7 日刑法修正施行後，
    就其所定數額提高為30倍。但72年6 月26日至94年1 月7 日
    新增或修正之條文，就其所定數額提高為3 倍」，是以，自
    95 年7月1 日起，刑法分則編所定罰金之貨幣單位，由原來
    之銀元改為新臺幣，且於94年1 月7 日刑法修正時（94年1
    月7 日係立法院三讀通過之日期），刑法分則編未修正之條
    文定有罰金者，復未於72年6 月26日至94年1 月7 日修正或
    新增，自95年7 月1 日起，有關罰金之數額提高為30倍。本
    案被告所犯刑法第339 條第1 項之詐欺取財罪，有罰金刑之
    處罰，且該條文於94年1 月7 日刑法修正時未經修正，亦未
    於72年6 月20日至94年1 月7 日修正過，依增訂刑法施行法
    第1 條之1 規定，其罰金以新臺幣為單位，數額應提高30倍
    。此與修正前之罰金以銀元為單位，適用罰金罰鍰提高標準
    條例第1 條規定，應提高10倍，再經折算為新臺幣（銀元與
    新臺幣之折算比例為1 比3） ，換算結果，亦為30倍。是以
    ，刑法施行法第1 條之1 施行後，罰金刑貨幣單位雖有「銀
    元」、「新臺幣」之更異，惟適用結果之罰金額度則無二致
    ，就罰金法定刑提高之「刑罰權規範內容」並無利或不利變
    更，自不生新舊法之比較問題，惟應適用具特別法及準據法
    （刑法施行法第1 條之1 第1 項具有準據法性質）之刑法施
    行法第1 條之1 規定（據上論斷併引刑法施行法第1 條之1
    第1 項、第2 項前段）（臺灣高等法院暨所屬法院九十五年
    法律座談會刑事類提案第十六、十九號法律問題同此見解）
    。
三、核被告所為，係犯刑法第339 條第1 項之詐欺取財罪。被告
    與「葉圳卿」間有犯罪聯絡及行為分擔，應認係共同正犯。
    其先後多次詐欺犯行，時間緊密，犯罪構成要件相同，顯係
    基於概括犯意為之，為連續犯，依修正前刑法第56條規定，
    以一罪論，並加重其刑。查被告前曾於83年間，因偽造有價
    證券罪，經臺灣士林地方法院判處有期徒刑4 年2 月，並於
    92 年12 月25日縮刑執行完畢，此有臺灣高等法院被告前案
    紀錄表1 件在卷可稽，其於上開徒刑執行完畢後5 年之內，
    再犯本件有期徒刑以上之罪，為累犯，應依修正前刑法第47
    條之規定加重其刑，並遞加之。爰審酌被告正值壯年，竟不
    思循正當途徑獲取財物，反以詐騙方式造成告訴人甲○○受
    有38萬餘元之損害，本不宜寬貸，惟念其犯後於本院審理時
    坦承犯行，態度非差，且於本院審理時，已與告訴人甲○○
    達成和解，亦有本院96年度附民字第588 號和解筆錄影本1
    件附卷可稽等一切情狀，量處如主文所示之刑。又被告雖已
    與告訴人甲○○達成和解，惟因其有前科紀錄，有前開前案
    紀錄表在卷足參，尚無從予以緩刑；另公訴人雖於本院審理
    時具體求刑2 年6 月，惟被告嗣後於本件附帶民事訴訟中業
    已與告訴人達成和解，仍認以前開量刑為宜，均附此敘明。
    末查中華民國九十六年罪犯減刑條例業經立法院制定，並經
    總統於96年7 月4 日公布，自96年7 月16日起生效，本件被
    告犯罪時間係在96年4 月24日以前，合於上開減刑條例第2
    條第1 項第3 款之規定，且非同條例第3 條所定不得減刑之
    罪，是併依上開減刑條例規定減其2 分之1 之刑，並諭知易
    科罰金之折算標準。
據上論斷，應依刑事訴訟法第299 條第1 項前段，刑法第2 條第
1 項前段、修正前刑法第28條、第56條、刑法第339 條第1 項、
修正前刑法第47條、第41條第1 項前段，刑法施行法第1 條之1
第1 項、第2 項前段，修正前罰金罰鍰提高標準條例第2 條，現
行法規所定貨幣單位折算新臺幣條例第2 條，中華民國九十六年
罪犯減刑條例第2 條第1 項第3 款、第7 條、第9 條，判決如主
文。
本案經檢察官顏世翠到庭執行職務。
中    華    民    國    97    年    1     月    18    日
                  刑事第十三庭    審判長法  官  李麗珠
                                        法  官  許映鈞
                                        法  官  俞秀美
上列正本證明與原本無異。
如不服本判決，應於送達後十日內敘明上訴理由，向本院提出上
訴狀
                                        書記官  林政良
中    華    民    國    97    年    1     月    18    日
附錄本案論罪科刑法條全文：
刑法第339條
意圖為自己或第三人不法之所有，以詐術使人將本人或第三人之
物交付者，處5 年以下有期徒刑、拘役或科或併科1 千元以下罰
金。
以前項方法得財產上不法之利益或使第三人得之者，亦同。
前二項之未遂犯罰之。


司法院資訊處製作；財團法人民間司法改革基金會備份。
